臺灣高雄地方法院民事判決　　　　　　100年度簡上字第425號
上　訴　人
即　原　告　吳炎福
被 上訴 人
即　被　告　劉慶元
上列當事人間清償債務事件，上訴人對於100 年7 月27日本院高
雄簡易庭100 年度雄簡字第524 號第一審判決提起上訴，本院於
100 年12月1 日言詞辯論終結，判決如下：
    主  文
上訴駁回。
第二審訴訟費用新台幣貳仟肆佰玖拾元由上訴人負擔。
    事實及理由
一、上訴人起訴主張：伊與訴外人普詮電子股份有限公司（下稱
    普詮公司）有銷售油品之合作關係，而兩造自民國99年3 月
    1 日起合作銷售油品，約定被上訴人每月向伊借款新台幣（
    下同）28,000元，由伊委由普詮公司匯款予被上訴人，被上
    訴人自99年3 月起至同年9 月止，共向伊借款125,004 元，
    又因尚有部分商品之樣品在被上訴人處，合計34,104元，此
    亦為上訴人需與普詮公司結算之金額，即屬被上訴人之借款
    ，則被上訴人共積欠伊159,108 元（125,004 ＋34,104＝
    159,108 ）未清償，依消費借貸之法律關係，訴請被上訴人
    返還。並聲明：被上訴人應給付上訴人159,108 元及自100
    年5 月27日起至清償日止，按週年利率5 ％計算之利息。
二、被上訴人抗辯：伊於99年3 月至11月間，任職於普詮公司擔
    任業務專員，上訴人與普詮公司之約定與伊無關，伊係受普
    詮公司僱用，向普詮公司領取薪資，未向上訴人借款，伊於
    上開任職期間，共向普詮公司領得薪資186,802 元（280,00
    0 ＋26,467×6 ＝186,802 ），業務費用96,138元（10,503
    ＋11,219＋13,310＋11,474＋8,832 ＋13,310＋27,490＝96
    ,138 )以及獎金7,455 元（4,165 ＋3,290 ＝7,455 ），其
    中業務費用均依普詮公司之內部辦法申請，且伊係以普詮公
    司之名義銷售，至還款計畫書是上訴人以部門主管身分要求
    擬定，伊以為係要求業務達到業績之計畫表，故以業績計畫
    方式設計，一直被上訴人退回，要求需有「還款計畫」之字
    樣，伊感覺奇怪遲未交付，但於同年9 月時，上訴人表示如
    不繳交該計畫書，將予停薪，為保全收入，方依上訴人要求
    製表繳交，非確有還款之計畫。並聲明：上訴人之訴駁回。
三、原審經審理後，認上開還款計畫書非無可能如被上訴人所辯
    ，係被迫提出，普詮公司所提出之結算金額計算表（下稱系
    爭結算金額表）至多可證明上訴人與普詮公司之預支約定，
    無法證明兩造間之借款約定，證人杜心澄所證不足採信，而
    由被上訴人所提出之勞工保險投保資料表、臺灣銀行第0000
    00000000號綜合存款（下稱系爭帳戶）存摺、普詮公司要求
    被上訴人提出報到資料、離職申請書之電子郵件，應認被上
    訴人係受僱於普詮公司，難認兩造間有消費借貸契約存在，
    因而判決：被上訴之訴駁回。上訴人提起上訴補充主張：伊
    與普詮公司合作銷售德國製潤滑油，普詮公司有出資，提供
    1 部門給伊運作，並同意以該公司名義銷售，被上訴人確有
    向伊借款，始可能出具還款計畫書，且依電子郵件往返之情
    ，被上訴人僅對借款金額有爭執，並未爭執借款之事實，並
    聲明：(一)原判決廢棄；(二)被上訴人應返還上訴人159,108 元
    及自100 年5 月27日起至清償日止，按週年利率5 ％計算之
    利息。被上訴人補充抗辯：依新北市政府勞工局函所示，普
    詮公司於新北市政府勞工局調查該公司有無違反勞動基準法
    一案，僅表示該公司與伊之勞動契約已終止，而非否認與伊
    之間有勞動契約存在，顯見伊確係受僱普詮公司，並向普詮
    公司領取薪資，非向上訴人借款，並聲明：上訴駁回。
四、兩造不爭執事項：
  (一)被上訴人於99年3 月12日起至同年11月15日止，以普詮公司
    為僱用人參加勞工保險。
  (二)普詮公司於99年3 月4 日至同年10月20日，共匯入被上訴人
    系爭帳戶290,395 元（下稱系爭款項），其中99年5 月4 日
    、6 月1 日、7 月5 日、8 月2 日、9 月1 日元、10月1 日
    以「薪資轉帳」之名分別匯入26,467元，99年6 月1 日以「
    獎金」之名匯入3,290 元。
    上開事實並有勞工保險被保險人投保資料表、系爭帳戶存摺
    節本個1 份附卷可稽（詳原審卷第57至60頁）。
五、就兩造爭執事項之判斷：
  (一)關於被上訴人與普詮公司間有無僱傭關係：
  1.上訴人主張其與普詮公司合作銷售德國製潤滑油，由伊以普
    詮公司名義銷售之事實，核與證人即普詮公司業務經理及上
    訴人配偶杜心澄證稱略以：上訴人與普詮公司間有合作關係
    ，由上訴人全權負責銷售油品，需要的銷售人員也由上訴人
    直接徵才，所有開銷均由上訴人先支出，再與普詮公司結算
    等語大致相符，有筆錄附卷可稽（詳原審卷第51至53頁），
    且被上訴人雖辯稱係受僱於普詮公司，但亦不爭執係受上訴
    人之指示銷售油品，參酌普詮公司出具之系爭結算金額表，
    於表下記載「普詮公司依照上訴人指示匯入被上訴人之借款
    金額為159,108 元」等語，有該表附卷可按（詳原審卷第67
    頁），又普詮公司於99年3 月4 日至同年10月20日間，將系
    爭款項匯入被上訴人所申辦之系爭帳戶，亦有存摺結本附卷
    可考（詳原審卷第58至60頁），在在顯示，被上訴人雖依上
    訴人指示銷售油品，但由普詮公司匯入相關款項，則上訴人
    上開主張自堪信為真實，本件係由上訴人與普詮公司合作銷
    售德國製潤滑油，由上訴人負責人員之徵用及其他實際之銷
    售業務，而以普詮公司名義銷售，並透過普詮公司給付銷售
    人員相關款項之事實，應可認定。
  2.本件潤滑油既係由上訴人與普詮公司合作銷售，其等內部間
    有約定彼此權利義務關係之事實雖可認定，但銷售業務既係
    以普詮公司名義行之，為保護交易安全，除有明顯之證據可
    資證明與第三人間有特別約定外，含本件僱傭在內之油品銷
    售相關業務，均應認係普詮公司與第三人間之法律關係，上
    訴人自不得以其與普詮公司間之約定，對抗含上訴人在內之
    與其交易第三人。而普詮公司匯入被上訴人申辦使用系爭帳
    戶之系爭款項中，於99年5 月4 日、6 月1 日、7 月5 日、
    8 月2 日、9 月1 日、10月1 日係以「薪資轉帳」之名義，
    分別匯入26,467元，另於99年6 月1 日，以「獎金」之名義
    匯入3,290 元，且被上訴人於99年3 月12日起至同年11月15
    日止，以普詮公司為僱用人參加勞工保險，業如前述，而普
    詮公司於99年度向財稅機關申報，該年度共給付被上訴人薪
    資165,278 元，代為扣繳稅額210 元，有財政部高雄市國稅
    局三民分局出具之99年度綜合所得稅結算申報所得資料參考
    清單附卷可按（詳原審卷第61頁），又普詮公司於系爭結算
    金額表所記載應給付被上訴人之「薪資」、「津貼」、「伙
    食」費用，實際匯入系爭帳戶前業經扣除代繳之勞保及健保
    費用、亦據上訴人供承在卷（詳本院卷準備程序第3 頁），
    由上開事證顯示，上訴人在處理其與被上訴人間僱用銷售油
    品之關係上，亦係以普詮公司名義與被上訴人簽訂僱傭契約
    ，請普詮公司支付薪資並辦理勞保、健保，甚為明確，則如
    未能提出明顯而具體之證據，充分證明其與被上訴人間有特
    別之約定，自應認被上訴人係與普詮公司成立僱傭契約。
  3.依被上訴人於99年9 月7 日下午4 時35分寄送上訴人之電子
    郵件中，固記載「讓我知道如果我成為普詮員工薪資是多少
    …基本上我會這樣規劃，將我轉為正式員工…」等語，同日
    下午5 時58分寄送上訴人之電子郵件中，另記載「還是有問
    題需要釐清，我現在是支領你的薪資，所以有虧損我是應該
    對你負責，相對我幫公司賺得錢是給你不是給普詮，你和普
    詮的合作模式是你的問題，不該把我算進去…」等語（詳原
    審卷第72至73頁），形式上被上訴人似自承原受僱於上訴人
    ，但依上訴人於99年8 月16日下午5 時30分、8 月20日上午
    10時7 分寄送被上訴人之電子郵件均記載「將報告內容修改
    成如同Ann 形式！……20日前報告你未來業績（與還款）的
    計畫」等語，有該郵件附卷可稽（詳原審卷第47頁），上訴
    人前既要求以「Ann 形式」提出報告，後又將「業績計畫」
    與「還款」並列，核與本件還款計畫書並列「預定業績」之
    情大致相符，亦有該計畫書附卷可按（詳原審卷第69頁），
    則被上訴人辯稱事後始知其非普詮公司員工，上訴人並要求
    提出還款計畫書，即難認全無所據，被上訴人既有可能事後
    始知其非普詮公司員工，為保全工作，亦有可能虛應上訴人
    之要求提出上開還款計畫書，並爭取轉換為較有保障之普詮
    公司正式職員，則依上開電子郵件之記載，尚無法證明被上
    訴人最初係同意受上訴人僱用，而非與普詮公司成立僱傭契
    約。
  4.證人杜心澄雖另證稱略以：被上訴人不是普詮公司員工，因
    業務開銷所需向上訴人借錢，由普詮公司先匯予被上訴人，
    再由上訴人與普詮公司結算，被上訴人係與上訴人成立合作
    銷售關係，非與普詮公司成立僱傭關係等語（詳原審卷第52
    頁），但證人杜心澄係普詮公司之業務經理，又係上訴人配
    偶，對上開上訴人與普詮公司合作銷售潤滑油之情雖可能知
    悉，堪認其上開證述確為上訴人與普詮公司所計畫成立之法
    律關係，但其既非與被上訴人直接接洽之人，亦未證稱兩造
    間商談僱用或合作關係時曾在場參與，則應認係依職務及配
    偶身分上之所知，推論被上訴人與上訴人及普詮公司間之關
    係，則尚難依其上開所證，推認兩造間曾特別約定彼此間之
    契約關係。
  5.綜上，本件係由上訴人與普詮公司合作銷售德國製潤滑油，
    由上訴人負責人員之徵用及其他實際之銷售業務，而以普詮
    公司名義銷售，並透過普詮公司給付銷售人員款項，上訴人
    與普詮公司內部間雖有權利義務關係之約定，但此約定非與
    其等交易之第三人所能知悉，而被上訴人係由普詮公司支付
    薪資及其他與銷售油品相關之款項，並由普詮公司辦理勞保
    、健保，而上訴人並無法充分舉證證明就僱傭契約之簽訂，
    曾與被上訴人有其他特別之約定，且亦無法具體說明其與被
    上人間約定如何給付相關費用，則如上所述，應認被上訴人
    係與普詮公司成立僱傭契約，上訴人主張其與被上訴人合作
    銷售油品，尚無可採。
  (二)關於系爭款項是否普詮公司匯交被上訴人之薪資、業務費用
    及獎金：
    依上所述，被上訴人係與普詮公司成立僱傭契約，非與上訴
    人直接成立銷售油品之合作關係，且如後所述，薪資部分業
    經申報為被上訴人之薪資所得，並代為扣繳所得稅，難認屬
    兩造間之消費借貸款，則系爭款項應認係普詮公司匯交被上
    訴人之薪資、業務費用及獎金。
  (三)關於兩造間是否存在159,108元之消費借貸契約：
    依被上訴人於99年9 月13日上午11時44分、同日中午12時39
    分、下午3 時49分寄送上訴人之電子郵件，其中雖記載對上
    訴人提出還款計畫書（詳原審卷第47頁、第68頁下方），且
    被上訴人曾提出還款計畫書，亦有該計畫書附卷可稽（詳原
    審卷第69頁），但如上所述，被上訴人有可能事後始被告知
    非普詮公司員工，並為保全工作，應上訴人要求提出還款計
    畫書，則自難逕依上開電子郵件及系爭還款計畫書，逕認兩
    造間存有相關之消費借貸契約，且普詮公司以薪資名義匯入
    系爭帳戶之款項，嗣後已申報為該公司99年度給付被上訴人
    之薪資，並代被上訴人扣繳稅額，有財政部高雄市國稅局三
    民分局出具之99年度綜合所得稅結算申報所得資料參考清單
    附卷可按（詳原審卷第61頁），普詮公司既已將以「薪資」
    名義匯入之款項申報為被上訴人之薪資所得，並代為扣繳所
    得稅，則無論上訴人與普詮公司間內部如何約定，均難認該
    款項非普詮公司支付予被上訴人之薪資，上訴人主張其與被
    上訴人間存有消費借貸契約，上開款項為委由普詮公司給付
    被上訴人之消費借貸款，自難認有理由。
六、綜上所述，被上訴人係與普詮公司成立僱傭契約，系爭款項
    是普詮公司匯交被上訴人之薪資、業務費用及獎金，非代上
    訴人匯交之消費借貸款，兩造間不存在消費借貸契約，上訴
    人訴請被上訴人返還消費借貸款，自無理由，原審為上訴人
    敗訴之判決，於法並無不合，上訴意旨求予廢棄改判，為無
    理由，應判決予以駁回。
七、本件事證已臻明確，上訴人提出之其他電子郵件，被上訴人
    提出之請款單、新北市政府勞工局函及勞動檢查紀錄、普詮
    公司陳報狀及附件，經審酌後，認與判決結果均不生影響，
    爰不逐一論列，併此敘明。
八、本件第二審裁判費用為2,490 元，應由上訴人負擔，爰併判
    決如主文第二項所示。
據上論結，本件上訴為無理由，依民事訴訟法第436 條之1 第3
項、第449 條第1項、第78條，判決如主文。
中    華    民    國  100     年    12    月    15    日
                民事第六庭審判長法  官  陳嘉惠
                                法  官  周佳佩
                                法  官  鄭峻明
以上正本係照原本作成。
本判決不得上訴。
中    華    民    國  100     年    12    月    15    日
                                書記官  何慧娟